臺灣臺中地方法院刑事判決
110年度易字第621號
公  訴  人  臺灣臺中地方檢察署檢察官
被      告  程朝清




上列被告因詐欺案件，經檢察官提起公訴（110年度偵字第3243
號），本院判決如下：
    主    文
程朝清犯詐欺取財罪，累犯，處有期徒刑壹年貳月。
未扣案犯罪所得新臺幣拾參萬肆仟元沒收，於全部或一部不能沒
收或不宜執行沒收時，追徵其價額。
    犯罪事實
一、程朝清於民國109年7月初，在理髮店結識原為越南籍之女員
    工阮俐芳，並與阮俐芳進一步互加Line通訊軟體好友並進一
    步聯絡後，意圖為自己不法之所有，基於詐欺取財之犯意，
    明知自己未曾擔任檢察官、事實上亦無龐大資力，仍於109
    年7月12日至14日間，接續以Line通訊軟體之語音電話聯絡
    當時位於臺中市○○區○○路0段000號居所內之阮俐芳；及於10
    9年7月14日，在臺中市大雅區雅環路「城市水棧汽車旅館」
    內，向阮俐芳當面陳述，或接續透過上述Line通訊軟體語音
    電話及當面陳述之方式，數次向阮俐芳佯稱自己為退休檢察
    官，之前任職時賺了很多黑錢，因此在國外藏有新臺幣（下
    同）數億元資產，需請阮俐芳協助先墊錢，自己才能將資金
    匯回臺灣，事成後將分給阮俐芳1,000萬元云云，以此方式
    欺騙阮俐芳之錢財，致阮俐芳信以為真而陷於錯誤，於109
    年7月14日至109年9月間，陸續以現金或匯款之方式，交付
    共計15萬9,000元予程朝清。嗣因阮俐芳發現程朝清所述內
    容大多與事實不符，始發現受騙。
二、案經阮俐芳告訴臺灣臺中地方檢察署檢察官偵查起訴。
    理    由
一、證據能力部分：
　　按被告以外之人於審判外之言詞或書面陳述，除法律有規定
    者外，不得作為證據；被告以外之人於審判外之陳述，雖不
    符合刑事訴訟法第159條之1至第159條之4之規定，但經當事
    人於審判程序同意作為證據，法院審酌該言詞陳述或書面陳
    述作成時之情況，認為適當者，亦得為證據。當事人、代理
    人或辯護人於法院調查證據時，知有第159條第1項不得為證
    據之情形，而未於言詞辯論終結前聲明異議者，視為有前項
    之同意，刑事訴訟法第159條第1項、第159條之5定有明文。
    就本件判決認定犯罪事實所引用之被告程朝清以外之人於審
    判外之陳述，公訴人及被告迄至言詞辯論終結前均未聲明異
    議，且經本院審酌該等證據資料製作時之情況，並無違法不
    當及證明力明顯過低之瑕疵，堪認作為證據應屬適當，依上
    開規定，均具有證據能力。至於不具供述性之非供述證據，
    並無傳聞法則之適用，該等證據既無證據證明係公務員違背
    法定程序所取得，復經本院踐行調查證據程序，且與本案具
    有關聯性，亦均有證據能力。
二、認定犯罪事實之證據及理由：
　　本院訊據被告程朝清固坦承有向告訴人陸續借款27萬9,000
    元（尚未扣除相關費用）之情事，然否認有詐欺取財之犯行
    ，辯稱伊並未跟告訴人說當過檢察官，只有講之前因冒用檢
    察官名義被判刑的事，伊有將榮民證及資料Line給告訴人，
    是想要與告訴人共組家庭，並照顧她跟她女兒，一些生活費
    用係由告訴人所墊付，包括日常用品以及他女兒的教育費用
    ，都是告訴人指定才會去購買，當時在Line也有先問過她，
    是我們後來感情出問題才會去告伊等語。經查：
　㈠有關被告佯稱自己係退休檢察官，在海外存有上千萬黑錢待
    運回臺灣等語，業據告訴人阮俐芳於偵查中指訴：伊從事美
    髮業，因幫被告剪髮而認識，後來雙方加LINE聊天，被告與
    伊於109年7月14日在大甲區某汽車旅館過夜，隔天被告在汽
    車旅館向伊借2萬元，伊就提領2萬元現金交給被告；同年7
    月20幾日，被告找伊吃飯並向伊借4萬元，伊隔幾天就將4萬
    元借給被告，其後陸續借款多次，總計向伊借了27萬9,000
    元。被告說他有很多錢存在國外，想要跟伊結婚，借錢的理
    由包含將國外的錢轉回來需要費用，要伊先代墊，有時則是
    跟伊借用生活費等語（見他字卷第9至10頁）；伊是在109年
    7月14日中午12點左右，在大雅雅環路附近全家便利商店提
    款現金2萬元在計程車上面給被告2萬元，109年7月20日在臺
    中市大雅區民生路上的7-11便利商店給被告現金3萬元，109
    年7月24上午給被告4萬元，109年8月初用神岡區神岡國中門
    口的郵局匯款5千給被告，109年8月9日在汽車旅館交付現金
    5千元給被告，109年8月12日給被告2萬5千元，讓被告幫伊
    女兒買薇格國中制服，109年8月13日被告叫伊拿12萬元去台
    灣大哥大申請3支手機，109年8月15日在郵局匯款1萬4千元
    給被告，109年9月某日在同一家郵局匯款3千給被告。之所
    以會借錢給被告，因為被告說他在國外瑞士有很多錢，錢要
    申請回來，叫伊向朋友借錢給他再匯款回臺，伊給被告的錢
    都是這個原因，12萬元是申請手機的，被告說如果錢申請到
    ，會把錢算利息2%或3%全部還給伊，但被告一毛錢都沒有還
    。被告說他有好幾億新臺幣在國外，要申請回來才能跟伊結
    婚，當時伊還沒覺得被告是騙人，伊還向朋友借錢，被告說
    他以前是檢察官，以前法院的事都是他決定，被告與伊認識
    時已65歲退休了等語（見他字卷第29至30頁）；另有4筆錢
    的匯款原因，都是被告說他有錢在國外，需要墊錢才能匯款
    回來，如果錢匯款回來，會給伊新臺幣1千萬元，被告在LIN
    E上只有說他要給伊多少錢，被告說他以前是檢察官都是口
    頭跟伊說的，跟被告在汽車旅館裡聊天時，曾問被告為何會
    有這麼多錢，被告說他以前在法院上班是檢察官，因為賺黑
    錢才有這麼多錢，說他要從國外匯錢回來，在LINE有曾經有
    傳文字（見他字卷第105至106頁）。
　㈡告訴人再於本院證述：一開始認識被告，伊跟被告說想自己
    開店，但現在還沒有能力，被告說要開一個店讓伊在店裡工
    作，如果伊嫁給他，那個店就是伊的；他說他有很多錢，他
    以前是檢察官在法院工作，油水很多，拿到很多賄賂的錢都
    放在國外，如果伊成為他太太，他給伊二千萬元，給我小孩
    在越南買土地蓋房子，他說會先給伊一千萬元新台幣，伊大
    約6月認識被告，被告從6月至9月就跟伊借了27萬9千元，其
    實伊沒有那麼多錢，是向朋友借，給伊讓伊把錢借給被告，
    因為相信他講的話，他的錢都在國外要花一些費用把錢從國
    外搬回來，伊信任他才借錢給他。被告是以把國外的錢搬回
    來台灣需要手續費為借款理由，上開27萬9千元除了買手機
    的12萬元，其他15萬9千元是被告向伊借的，並稱等他的錢
    從國外回來會把很多錢給我，當時被告叫伊打電話回越南給
    伊媽媽和小孩，叫他們去找土地，就會給伊新台幣1千萬元
    ，被告這樣欺騙伊，伊還跟家人聯絡，他們去找土地要買土
    地，後來無法付錢，他們都笑伊被騙了。伊是因為相信被告
    自稱之前擔任過檢察官，有很好的經濟條件，答應要跟伊結
    婚，並說之後要給伊１千萬元，才會向朋友借錢給被告而被
    騙。另被告與伊認識時並沒有說其有有前科，之前犯司法案
    件被關，而是說是檢察官在法院工作，目前是退休伊也有質
    問過被告「你是退休檢察官，你有退休金」為何要借錢？被
    告說他確實有退休金，但是三分之一要孝敬媽媽，他只剩下
    一點點錢生活，其他的錢也可以找朋友借，但是朋友也會質
    疑他是退休檢察官為什麼要向朋友借錢，被告說有很多錢在
    國外要運回來，他需要一筆錢辦這些手續。伊並不知道透過
    什麼管道查被告是不是當過檢察官，被告跟伊說他有非常多
    的錢在國外，運回來臺灣很困難，說那麼大筆的錢從國外搬
    回來臺灣要很繁雜的手續，但伊忘記當時他怎麼講的。伊借
    給被告的錢，27萬9千元扣掉12萬元買手機、葳格學校的2萬
    5千元，其餘都是用這個名目向伊借錢，借錢有提到要辦什
    麼手續但是不夠錢，後來借錢都說要用這個錢辦手續，把錢
    從國外運回來臺灣，錢很多手續很繁雜，很多關卡，被告有
    說以後國外的錢回來臺灣會全部還給我，叫我不用擔心等語
    （見本院卷第219至229頁）。
  ㈢依告訴人上開證述，顯然被告確有向其謊稱曾任檢察官、手
    中握有幾億金錢在國外、待告訴人提供資金俾其辦理手續將
    款項匯回台灣、即可給告訴人1千萬元等話語，致告訴人陷
    於錯誤而陸續提供金錢予被告。參諸被告於偵查中供稱：「
    問：你實際上有1,900萬元可以給告訴人嗎？答：有，我在
    國外有錢，我之前犯了一些案子，所以錢都放在國外，我有
    信託基金，這個月底就可以領到錢，可以提供財力證明，因
    為是朋友幫我處理的基金我也不曉得是哪幾個國家」；「問
    ：對於告訴人指稱在Line跟他說你之前在法院上班是退休檢
    察官，並陳稱是因為賺黑錢，所以國外才有這麼多錢，有無
    說明？答：我不是這樣講，我當時有涉案劉奇訓縣議員槍擊
    案，我是說我為了司法案件被法院判刑，所以我才有1,900
    萬元，才有這麼多錢」、「問：你被判刑跟你有錢，有何關
    係？答：我涉及司法黄牛案件，我是為了劉奇訓槍下留人收
    了很多錢，報紙說我收了六千萬元，但是實際上我沒有拿這
    麼多，實際上我只有拿新臺幣3百萬多元，我都有跟告訴人
    坦承講這些事，但是告訴人都有聽沒有懂」等語（見偵卷第
    124至126頁），是被告確實曾向告訴人提及其在國外有好幾
    億元之事。且被告就其與告訴人在Line對話中所稱將給告訴
    人1,000，係指1,000萬元之意，亦據被告於本院當庭確認（
    見本院卷第234頁），顯然告訴人之指訴並非子虛。
　㈣本案另有5,000元匯款單、通訊軟體LINE對話紀錄擷圖、告訴人存摺內頁影本、中華郵政股份有限公司109年11月20日儲字第1090905241號函暨檢附被告開戶個人資料、被告00000000000000號帳戶交易明細、臺灣高等法院臺中分院103段上易字第761號刑事判決、本院103年度易字第877號刑事判決、臺灣臺中地方檢察署身分指認表、被告手機畫面翻拍照片、以及被告以類似手法詐欺其他被害人之臺灣臺南地方法院98年度易緝字第16號刑事判決、臺灣高等法院臺中分院102年度上易字第1、45號刑事判決等資料在卷可稽（見他字卷第11、13至23、33至37、39至51、55、57、59、81至87、109、129至137、139至141、143至156頁），是本件確係因被告之詐欺行為，肇致告訴人陷於錯誤而為財物之交付之事實，足堪認定，本件事證明確，應依法論罪科刑。
三、論罪科刑：　　
　㈠核被告所為，係犯刑法第339條第1項詐欺取財罪。
　㈡按數行為於同時同地或密切接近之時地實施，侵害同一之法
    益，各行為之獨立性極為薄弱，依一般社會健全觀念，在時
    間差距上，難以強行分開，在刑法評價上，以視為數個舉動
    之接續施行，合為包括之一行為予以評價，較為合理，則屬
    接續犯，而為包括之一罪（最高法院86年度台上字第3295號
    判決意旨參照）。本件被告雖有多次詐騙被害人之行為，告
    訴人並因此有多次匯款或提供現金行為，惟此均係被告基於
    詐欺取財之單一決意，而實施詐欺取財行為使被害人分次交
    付財物之結果，應論以接續犯只成立一罪。
　㈢被告前因多次詐欺取財案件，經臺灣高等法院臺中分院以102
    年度上易字第1、42號判決判處有期徒刑4月、3月確定，103
    年度上易字第761號判決判處有期徒刑10月（2罪）確定，經
    該院以103年度聲字第1395號裁定應執行有期徒刑1年11月確
    定，復因詐欺案件，經本院以103年度易字第877號判決判處
    有期徒刑4月確定，與上開案件接續執行，嗣於103年2月21
    日入監，105年1月28日縮期期滿假釋出監，105年5月8日縮
    刑期滿等情，有上開裁定、臺灣高等法院被告前案紀錄表各
    1份附卷足憑。被告於徒刑執行完畢後，5年之內再故意犯本
    件有期徒刑以上刑之罪，本院審酌兩案件之保護法益、罪質
    類型具關聯性及類似性，考量被告之行為確實具有惡性，難
    認有何依累犯規定加重最低本刑，會致生行為人所受之刑罰
    超過其所應負擔罪責及其人身自由因此有遭受過苛之侵害，
    而不符罪刑相當原則或牴觸比例原則之情形，顯無司法院釋
    字第775號解釋意旨所揭示不符罪刑相當原則或牴觸比例原
    則之情形，是認仍有依刑法第47條第1項規定加重其刑之必
    要，爰依法加重本刑。
  ㈣爰以行為人之責任為基礎，審酌被告以曾任檢察官、在法院
    工作、之前任職時賺了很多黑錢、在國外藏有數億元資產、
    需請告訴人協助墊錢俾將資金匯回臺灣、事成後將分給告訴
    人1,000萬元云云，致告訴人陷於錯誤，接續提供借款予被
    告，然被告實際並無任職檢察官、國外有上億資產等情事，
    顯係被告提供不實資訊以蒙騙告訴人，致告訴人陸續提供上
    開款項予被告，造成告訴人受有13萬4,000元之財產損害，
    所為實屬不當，且一再狡辯否認犯行，亦無認真與告訴人處
    理債務之犯後態度，告訴人表示對科刑沒有意見，只希望被
    告還款等語（見本院卷第238頁）；兼衡被告自述高中畢業
    之教育程度、現沒工作、一個人獨居、靠榮民退休俸生活等
    語（見本院卷第238頁），暨其犯罪動機、目的、手段、犯
    罪所生之危害等一切情狀，量處如主文所示之刑。
四、沒收部分：
    按犯罪所得，屬於犯罪行為人者，沒收之；沒收，於全部或
    一部不能沒收或不宜執行沒收時，追徵其價額，刑法第38條
    之1第1項前段、第3項定有明文。查本件被告佯稱曾任檢察
    官、有黑錢在國外、需辦理手續匯回臺灣即得還款、將給付
    告訴人1千萬元為幌，向告訴人陸續借款，致告訴人陷於錯
    誤以匯款或提供現金方式予被告款項，共計13萬4,000元（
    計算式：27萬9,000元－12萬元辦理手機費用－2萬5,000元繳
    付學校費用＝13萬4,000元）。此等款項係屬被告自告訴人處
    詐欺取得，核屬被告實施詐欺取財犯行之犯罪所得，自應依
    刑法第38條之1第1項前段規定宣告沒收，因並未扣案，是於
    全部或一部不能沒收或不宜執行沒收時，追徵其價額。
據上論斷，應依刑事訴訟法第299條第1項前段，刑法第339條第1
項、第47條第1項、第38條之1第1項前段、第3項，刑法施行法第
1條之1第1項，判決如主文。
本案經檢察官洪佳業提起公訴，檢察官林煒容、蔣得龍到庭執行
職務。
中　　華　　民　　國　　111 　年　　7 　　月　　28　　日
            刑事第九庭  審判長  法  官  陳培維
　　　　　　　　　              法  官  陳怡珊
　　　　　　　　　              法  官  彭國能
以上正本證明與原本無異。
如不服本判決應於收受判決後20日內向本院提出上訴書狀，並應
敘述具體理由；其未敘述上訴理由者，應於上訴期間屆滿後20日
內向本院補提理由書（均須按他造當事人之人數附繕本）「切勿
逕送上級法院」。
告訴人或被害人如不服判決，應備理由具狀向檢察官請求上訴，
上訴期間之計算，以檢察官收受判決正本之日起算。
                                書記官  陳宇萱
中　　華　　民　　國　　111 　年　　7 　　月　　29　　日
附錄本案論罪科刑所犯法條
中華民國刑法第339條第1項
意圖為自己或第三人不法之所有，以詐術使人將本人或第三人之
物交付者，處5年以下有期徒刑、拘役或科或併科50萬元以下罰
金。